臺灣高等法院刑事判決
111年度上易字第69號
上  訴  人  
即  被  告  陳柏鈞

選任辯護人  余俊儒律師
上列上訴人因侵占案件，不服臺灣新北地方法院110年度易字第2
43號，中華民國110年9月28日第一審判決（起訴案號：臺灣新北
地方檢察署109年度偵字第2932號），提起上訴，本院判決如下
：
    主  文
上訴駁回。
    事  實
一、陳柏鈞與王姵文係高中同學，並透過王姵文結識吳樹森（香
    港籍），緣吳樹森欲自香港匯款予王姵文，遂於民國108年9
    月間，委託陳柏鈞提供其所有中國信託商業銀行帳號000000
    000000號外匯帳戶，供吳樹森匯款，陳柏鈞收到款項後，再
    轉匯予王姵文。商議既定後，吳樹森遂於同年9月20日、10
    月4日，分別匯款港幣（下同）72萬元、78萬元，至陳柏鈞
    上開外匯帳戶，陳柏鈞並依約於同年9月23日、10月7日，將
    吳樹森匯入之款項全數轉匯至王姵文指定之帳戶。嗣吳樹森
    於同年12月3日匯款300萬元至陳柏鈞上開外匯帳戶，欲依循
    相同模式轉匯予王姵文，陳柏鈞於同年月9 日10時26分許，
    將上開款項全數兌換為台幣存入其所有中國信託商業銀行帳
    號000000000000號台幣帳戶，並於同日10時29分、12時許，
    將全數款項以現金方式提領而持有該筆款項後，竟意圖為自
    己不法之所有，基於侵占之犯意，於同年月13 日11時許，
    將100萬元匯還予吳樹森後，即拒絕返還剩餘之款項，亦未
    依約轉匯予王姵文，而以此方式，將剩餘之200 萬元予以侵
    占入己。
二、案經吳樹森訴由臺灣新北地方檢察署檢察官偵查起訴。
    理  由
壹、程序部分：
　　本判決以下所引具傳聞性質之各項供述證據，經本院於審理
    期日調查證據時提示並告以要旨後，未據當事人於言詞辯論
    終結前就證據能力部分有所異議，經審酌該言詞陳述或書面
    陳述作成時之情況，該等證據並無違背法定程序取得或顯不
    可信之情形，以之作為證據均屬適當，依據刑事訴訟法第15
    9條之5規定，自應認為均有證據能力。其餘認定事實所引用
    之非供述證據，並無證據證明係公務員違背法定程序所取得
    ，且就本案待證事項復具有相當關連性，亦無刑事訴訟法第
    159條之4顯有不可信之情況與不得作為證據之情形，復經本
    院於審理期日依法進行證據之調查、辯論，依同法第158條
    之4規定之反面解釋，亦均應有證據能力。
貳、實體部分：
一、認定犯罪事實所憑之證據及理由：
　　訊據被告陳柏鈞固不否認有收受告訴人吳樹森匯入款項，並
    將上開款項兌換成台幣，之後僅將100萬元匯還予吳樹森後
    ，剩餘之200 萬元至今仍未返還，然矢口否認涉有侵占犯行
    ，辯稱：因為告訴人從國外匯款至我的帳戶，國稅局可能會
    向我課徵贈與稅，所以我預扣40% 的款項後，將剩餘之100 
    萬元匯還予告訴人，是會計師說要40%的稅金，叫我保留，
    現在200 萬元的港幣我放在一個安全的地方(本院卷第79頁)
    ，本件純屬消費寄託關係，為民事糾紛云云。惟查：
  ㈠被告於108年9月間，受告訴人委託將告訴人匯入被告上開外
    匯銀行帳戶之款項，轉匯予證人王姵文，告訴人前陸續匯入
    72萬元、78萬元，被告均依約全額轉匯予證人王姵文。嗣告
    訴人於同年12月3日匯款300萬元至被告上開外匯帳戶，欲依
    循相同模式，委託被告將款項轉匯予證人王姵文，然被告於
    同年月9 日將該筆款項轉匯至其前揭台幣帳戶後，旋即將該
    筆款項全數以現金方式提領完畢，僅於同年月13日匯還告訴
    人100 萬元，即拒絕返還剩餘之款項，亦未依約轉匯予證人
    王姵文等節，為被告所是認，已如上述，核與證人王姵文於
    偵訊時證述（偵卷第144頁）之情節大致相符，並有香港上
    海滙豐銀行108年12月3日之轉帳資料、被告與告訴人間及被
    告與證人王姵文間LINE對話紀錄與擷圖、中國信託銀行匯出
    匯款申請書、玉山銀行個金集中部109年7月2日函暨所檢附
    王姵文帳號108年1月1日至109年6月16日間交易明細、中國
    信託商業銀行股份有限公司109年6月11日函暨所檢附陳柏鈞
    帳戶之存放款資料、被告108年9月23日、10月7日匯款予證
    人王姵文之匯款單影本（偵卷第13頁、第45頁至第65頁、第
    111頁至第113頁、第115頁至第133頁、第135頁、第173頁至
    第176頁、第235頁至第247頁、第249頁至第261頁、原審卷
    第61頁至第75頁）在卷可稽。是此部分事實堪予認定，足徵
    被告客觀上確實有將告訴人委託轉匯予證人王姵文之款項，
    予以侵占入己無訛。
  ㈡被告及其辯護人上訴意旨雖以前詞置辯，然查：
　⒈被告雖辯稱其扣留200萬元未歸還，係預扣40%之贈與稅云云
    。然本件被告經手匯款予證人王姵文之款項，僅150 萬元（
    計算式：72萬元+78萬元），折合台幣未逾2,500萬元，是依
    遺產及贈與稅法第19條第1項第1款之規定，其稅率為10% ，
    是被告縱係預扣贈與稅，亦僅需扣留15萬元（計算式：150 
    萬元×10%），被告卻扣留顯不相當之200萬元未歸還，顯見
    被告其辯稱係預扣贈與稅云云，並無理由。又就本案是否涉
    及贈與稅之部分，業經財政部臺北國稅局函覆稱：「遺產
    及贈與稅法第3 條規定：【凡經常居住中華民國境內之中華
    民國國民，就其在中華民國境內或境外之財產為贈與者，應
    依本法規定，課徵贈與稅。經常居住中華民國境外之中華民
    國國民，及非中華民國國民，就其在中華民國境內之財產為
    贈與者，應依本法規定，課徵贈與稅。】、第4條第2款規定
    ：【本法稱贈與，指財產所有人以自己之財產無償給予他人
    ，經他人允受而生效力之行為。】」、「將自己之財產無
    償給予他人，並經他人允受，於當事人間有贈與意思之合致
    時，始生贈與效力。本案非中華民國國民之香港籍A 自香港
    匯款無償贈與予我國人，依前揭規定，非屬贈與稅課稅範圍
    ；又A 匯款予我國人C，C再轉匯給B，若C僅為代轉行為，尚
    無贈與情事。」等語，亦有財政部臺北國稅局109年6月19日
    財北國稅審二字第1090021382號函1份（見偵卷第263頁）在
    卷可佐。顯見本件縱令有贈與之事實存在，然贈與既存在於
    告訴人與證人王姵文間，被告自亦無遭課徵贈與稅之可言，
    且被告於原審110年4月22日準備程序時，就原審受命法官詢
    問認為需要繳納40% 稅捐之依據理由何在，被告亦無法具體
    說明自圓其說（見原審卷第87頁）。由是更可見，被告上訴
    意旨辯稱，預扣200 萬元，係為繳納贈與稅云云，顯不足採
    。
　⒉被告於原審雖辯稱，係認為代轉款項予證人王姵文可能涉及
    洗錢問題，所以才未歸還全部款項云云。然若被告確係擔心
    涉及洗錢問題，更不應該保留相關款項，自當應將款項提存
    予法院或匯還委託人，始能撇清責任，然於原審準備程序及
    審理時，也均拒絕將剩餘款項提存予法院或交其辯護人保管
    （原審卷第87頁、第177頁至第178頁）。是被告辯稱係擔心
    涉及洗錢問題才扣留部分款項云云，及上訴理由辯稱本件係
    消費借貸糾紛云云，並無理由。更何況，被告代轉款項予證
    人王姵文之行為，是否涉及洗錢問題，業經職司刑法審判職
    務之法官當庭告知本案並無洗錢問題，若來日因此事遭檢察
    官調查，將代為發函說明，被告仍拒絕將該筆款項歸還，或
    提存予法院，或交其辯護人保管（見原審卷第177頁至第178
    頁），更於本院審理中辯稱，現在200 萬元的港幣我放在一
    個安全的地方云云，顯見被告有易持有為所有之侵占意思，
    甚為明顯。
　⒊本件被告受告訴人委託將告訴人匯入之款項，轉匯予證人王
    姵文，然被告既已於108年12月9日向告訴人表示不願意代為
    將告訴人匯入之300 萬元轉匯予證人王姵文（見偵卷第49 
    頁被告與告訴人間LINE對話紀錄），被告即應將300萬元全
    數歸還予告訴人，但卻捨此不為，僅匯還100 萬元後，即藉
    詞拒絕返還剩餘之200 萬元，顯見被告主觀上確有不法所有
    意圖，已甚明確。至被告及其辯護人上訴意旨辯稱，本件係
    消費寄託關係，被告並無持有該筆款項，被告所為要與刑法
    侵占罪之構成要件有間等語。惟按，刑法上之侵占罪，以意
    圖為自己或第三人不法之所有，即變更持有之意為不法所有
    之意，為其構成要件。受託人就金融機關事實上所支配之不
    特定之金錢，處於得自由處分該存款立場者，在存款額度內
    係有法律上之支配，故即屬於存款之款項亦得以肯定該持有
    ，另若從存款亦屬於保管金錢方法之一加以思考，當不因將
    他人委託之金錢存放在自己之銀行帳戶內，而存戶與金融機
    構間在民法上係屬消費寄託關係，該金錢即非屬自己持有，
    而與侵占罪之要件不符。本件告訴人將款項匯入被告上開外
    匯帳戶，被告雖未實際持有該筆款項，僅與銀行間成立消費
    寄託關係，而取得對銀行之返還請求權，然被告既已於108
    年12月9日將該筆款項轉匯至其上揭台幣帳戶，並將該筆款
    項以現金方式全數提領完畢，客觀上被告斯時即對該筆款項
    建立持有關係，且觀諸被告與告訴人間LINE對話紀錄，告訴
    人未曾有將該筆款項所有權移轉予被告之意思，且被告事後
    並於同年月13日，將其中之100 萬元匯還予告訴人（有中國
    信託銀行匯出匯款申請書1份，見偵卷第135頁），而被告又
    拒不交出所侵占之款項，更辯稱現在200 萬元的港幣我放在
    一個安全的地方，已如上述，已足徵被告於持有該筆款項之
    初，已明知該筆款項並非屬其所有，竟易持有為所有，拒絕
    將該筆款項返還予告訴人，至今也未明確交代所侵吞款項之
    下落，則其主觀上確有將該筆款項挪為己有之侵占意圖甚為
    明確。被告及其辯護人上訴意旨辯稱，本件係消費寄託糾紛
    ，與刑法侵占罪之構成要件不合云云，並無理由。
  ㈢再證人吳金地會計師也於本院審理中證稱，當時被告與一個
    香港人來事務所徵詢，我請他們去找律師，因為徵詢的問題
    不是我可以處理的，我也沒有建議說可以把款項保留下來，
    我跟這件事沒有關係等語(本院卷第73至75頁)。依上述證人
    之證述情節可見，被告及其辯護人上訴意旨辯稱，保留上開
    款項，係經過證人吳金地之建議，預扣部分款項及後續相關
    費用，始未如數返還，被告主觀上沒有侵占之意圖云云，顯
    屬無稽，亦無理由。
　㈣綜上證據及理由，本件被告上訴意旨所辯，核屬犯後卸責之
    詞，並無理由，犯行明確，堪予認定，自應依法論科。
二、論罪科刑部分：
　　被告行為後，刑法第335 條第1項規定雖於108年12月25日修
    正公布，並自同年月27日起生效施行。惟修正後之規定，係
    依刑法施行法第1 條之1第2項前段規定，將罰金金額提高30
    倍。亦即，將原本同法第335 條第1項之銀元1,000元，修正
    為同額之新臺幣3 萬元，修正之結果不生有利或不利於被告
    之情形，非屬法律變更，自不生新舊法比較之問題，應依一
    般法律適用原則，逕行適用裁判時之規定論處。是核被告所
    為，係犯刑法第335 條第1項（起訴書誤繕為刑法第336條）
    之侵占罪。
三、沒收部分：
    被告尚有200 萬元未轉匯予證人王姵文，亦未歸還予告訴，
    為被告所坦承，是被告為本件犯行之犯罪所得應為200 萬元
    ，且未據扣案，爰依刑法第38條之1第1項前段、第3 項規定
    宣告沒收之，並諭知於全部或一部不能沒收或不宜執行沒收
    時，追徵其價額。
四、駁回被告上訴之理由：
    被告上訴意旨所辯不可採之理由，業據指駁如上，原審判決
    同此認定，以被告所犯事證明確，依法論罪科刑，均無違誤
    。再以被告之行為人責任為基礎，審酌被告受託將告訴人匯
    入之款項轉匯予證人王姵文，竟貪圖私利之犯罪動機、目的
    及如事實欄所載之犯罪手段，不但未依約將款項轉匯予證人
    王姵文，更拒絕將款項返還予告訴人，而將該筆款項侵占入
    己，迄今堅不返還或依法提存，所為實屬不該。復參酌被告
    侵占之金額甚鉅，及犯後態度，也未與告訴人達成和解，亦
    未賠償告訴人所受損害；及兼衡被告素行、自述大學畢業之
    教育程度、擔任業務之職業狀況，與母親、哥哥同住之家庭
    經濟環境等一切情狀，亦堪認原審判決就被告所犯情節，亦
    已具體審酌，而量處如原審判決主文所示之刑，量刑亦屬妥
    適。被告上訴意旨仍執前詞否認犯罪，為無理由，應予駁回
    。
據上論斷，應依刑事訴訟法第368條，判決如主文。
本案經檢察官吳姿函提起公訴，檢察官王亞樵到庭執行職務。
中　　華　　民　　國　　111 　年　　3 　　月　　16　　日
                  刑事第十九庭  審判長法　官  曾淑華
                                      法　官  李殷君
                                      法　官  陳文貴
以上正本證明與原本無異。
不得上訴。
                                      書記官  俞妙樺
中　　華　　民　　國　　111 　年　　3 　　月　　16　　日
附錄：本案論罪科刑法條全文
刑法第335 條第1項
意圖為自己或第三人不法之所有，而侵占自己持有他人之物者，
處5年以下有期徒刑、拘役或科或併科3萬元以下罰金。